臺灣基隆地方法院民事判決　　　　　　　100年度訴字第118號
原　　　告　黃民春
　　　　　　黃韓麗卿
上二人共同
訴訟代理人　林達傑律師
被　　　告　鄭維先
　　　　　　賴來春
上列當事人間請求損害賠償事件，原告就本院99年度交易字第60
號刑事過失傷害案件提起刑事附帶民事訴訟，經本院刑事庭以99
年度基交簡附民字第43號裁定移送而來，本院於民國100年6月14
日言詞辯論終結，判決如下：
    主      文
被告應連帶給付原告黃民春新台幣陸拾玖萬壹仟肆佰參拾陸元、
連帶給付原告黃韓麗卿肆拾貳萬參仟貳佰柒拾肆元，及被告鄭維
先自民國九十九年七月二十日起、被告賴來春自民國一百年五月
三十一日起，均至清償日止，按週年百分之五計算之利息。
原告其餘之訴駁回。
訴訟費用由被告連帶負擔百分之四十六，餘由原告負擔。
本判決於原告黃民春以新台幣柒萬元、原告黃韓麗卿以新台幣伍
萬元為被告供擔保後，得假執行。
原告其餘假執行之聲請駁回。
    事實及理由
一、按訴狀送達後，原告不得將原訴變更或追加他訴，但請求之
    基礎事實同一者，或不甚礙被告之防禦及訴訟之終結者，不
    在此限，民事訴訟法第255條第1項第2、7款分別定有明文。
    原告起訴時原以鄭維先為被告，請求給付原告黃民春新台幣
    （下同）1,758,397元、給付原告黃韓麗卿604,677元，及均
    自起訴狀繕本送達翌日起至清償日止按週年百分之5計算之
    利息，嗣於民國100年3月15日具狀追加賴來春為被告，並將
    其聲明變更為請求被告「連帶」給付如上述之金額及遲延利
    息，核係基於同一基礎事實，且不礙被告之防禦及訴訟終結
    ，揆諸前揭規定，應予准許。次按被告鄭維先、賴來春經本
    院合法通知，未於言詞辯論期日到場，核均無民事訴訟法第
    386條各款所列情形，依民事訴訟法第385條第1項前段之規
    定，准原告之聲請，由其一造辯論而為判決。
二、原告起訴主張：
(一)被告鄭維先於98年9月7日15時許，駕駛被告賴來春所有車牌
    號碼HY-7010號自小客貨車，沿台二線由基隆往宜蘭方向行
    行駛，途經瑞八公路與濱海公路之交岔路口，適原告黃民春
    騎乘車牌號碼CMU-323號機車搭載原告黃韓麗卿，沿台二線
    由宜蘭往基隆方向行駛，於上開路口欲左轉往瑞芳方向，而
    在機車停等區靜待燈號變換後向前行駛以通過路口。詎被告
    鄭維先本應注意車前狀況，隨時準備採取必要安全措施，且
    依當時情形，復無不能注意之情事，竟疏未注意，貿然通過
    路口，迨發現原告黃民春騎乘之前揭車號機車正在橫越路口
    時，已不及煞車或閃避，致其所駕駛之前揭車號自小客貨車
    車頭撞擊原告黃民春所騎乘之前揭車號機車車身，致原告黃
    民春、黃韓麗卿分別受有：「右小腿粉碎性開放性骨折合併
    大量肌肉皮膚缺損、外傷性右側氣胸」及「右小腿粉碎性開
    放性骨折合併大量肌肉皮膚缺損、外傷性肝臟裂傷，右側肋
    骨第二根斷裂」等傷害，且與本件民事事件屬同一事實之刑
    事案件，亦經本院判決有罪在案。又被告賴來春明知被告鄭
    維先並未依法領有駕駛執照，竟提供前揭車號自小客貨車，
    供被告鄭維先用以駕駛載運魚貨，長期往返於基隆市和平島
    及各魚貨供應地點之間，被告賴來春乃被告鄭維先之幫助人
    ，依民法第185條「數人共同不法侵害他人之權利者，連帶
    負損害賠償責任﹔不能知其中孰為加害人者，亦同。造意人
    及幫助人，視為共同行為人。」之規定，爰本於侵權行為法
    律關係提起本訴，請求被告2人連帶賠償原告2人所受損害。
(二)請求賠償之項目及金額：
  1.原告黃民春部分：
  (1)不能工作之損害部分：
    原告於98年9月7日受有上開傷害，而先後於98年9月7日接受
    右小腿清創及骨折復位外固定治療、於98年9月11日接受右
    小腿清創等手術治療，並於98年11月2日出院，惟可能因骨
    折癒合不良而需2次手術治療或鋼釘固定，1年內無法正常工
    作，有長庚醫療財團法人基隆長庚紀念醫院(下稱基隆長庚
    醫院)98年11月24日出具之診斷證明書1件在卷可憑。原告自
    98年9月7日起至99年11月24日止，總計1.2164年之期間內，
    顯已完全無法從事原來之工作。而原告於本件受傷前係受僱
    於僑峻工程有限公司(下稱僑峻公司)，每月薪資為27,600元
    。從而，原告因本件傷害，受有不能從事勞動工作之薪資損
    害，總計402,871元(計算式：27,600元×12月×1.2164年)
    。
  (2)勞動能力減損之損害部分：
    原告先後經行政院衛生署基隆醫院(下稱署立基隆醫院)診斷
    ：「病人因車禍導致上述疾病，造成右側下肢疼痛、無力，
    及右踝關節活動障礙，屈曲0度，伸展0度。」、基隆長庚醫
    院診斷：「…骨折尚未癒合，仍需繼續門診追蹤治療，存留
    右下肢足踝功能障礙永久無法恢復，仍需門診追蹤治療。」
    ，分別有上開醫院出具之診斷證明書各1件可稽，原告並已
    領有永久有效之身心障礙手冊。原告因本件傷害，已幾近喪
    失全部之工作能力。而原告係39年4月8日出生，若無本件傷
    害之發生，原得工作至65歲，是自99年11月25日起至104年4
    月8日（即原告得以退休之日）止，總計1,596日(約4.37260
    3年)，原告計受有勞動能力減損之損害共1,338,557元(計算
    式：27,600×12×(3.731037＋0. 833333×0.372603)＝1,3
    3 8,557，上列計算式括號內係第4年累計霍夫曼係數及第5
    年單年之部分霍夫曼係數總和）。就此，原告僅就將來勞動
    能力減少損害部分，請求被告2人連帶賠償100萬元，自屬合
    理。
  (3)醫療費用部分：
    原告因本件傷害，已支付醫藥費用80,126元。
  (4)相當看護費用之損害：
    原告因本件傷害，自98年9月7日起至98年11月2日止，共57
    日，需有專人照護，並確有僱請全天看護24小時照護之必要
    ，而由原告之子女擔任看護，依照基隆地區全日看護行情每
    日2,200元計算，原告因此增加之看護費用應為125,400元(
    計算式：2,200元×57日)。
  (5)非財產上損害：
    原告因本件傷害，不但於事故發生當時受有嚴重之生理傷害
    ，更於心理上留下難以評估之影響，而須長期進行生理及心
    理上之復建。對正值壯年且本係從事勞動工作謀生之原告所
    造成之傷害，實係筆墨所難以形容，爰請求精神上損害賠償
    15萬元。
  (6)綜上，原告黃民春得以請求之金額總計：1,758,397元。(計
    算式：1,402,871元＋80,126元＋125,400元＋150,000元)
  2.原告黃韓麗卿部分：
  (1)不能工作之損害部分：
    原告於98年9月7日受有上開傷害，而先後自同年9月7日接受
    右小腿清創、局部肉瓣轉移及骨折復位外固定治療、於98年
    9月18日再次接受右小腿清創手術治療，與轉移皮肉瓣治療
    與補皮等手術，於98年11月2日出院後，需要特殊輔助器以
    利行走，1年內無法正常工作，有基隆長庚醫院98年11月24
    日出具之診斷證明書1件附卷可稽。原告自98年9月7日起至
    99年11月24日止，總計1.2164年之期間內，顯已完全無法從
    事原來之工作。而原告於受傷前亦受僱於僑峻公司，平均每
    年工作收入至少為229,495元(計算式：(208,990元＋
    250,000 元)/2 )。從而，原告因本件傷害事故，受有不能
    從事勞動工作之薪資損害，總計279,158元（計算式229,
    495元×1.2164＝279,158元）。
  (2)醫療費用部分：
    原告因本件傷害，已支付醫藥費用50,119元。
  (3)相當看護費用之損害：
    原告因本件傷害，自98年9月7日起至98年11月2日止，共57
    日，需有專人照護，並確有僱請全天看護24小時照護之必要
    ，而由原告之子女擔任看護，依照基隆地區全日看護行情每
    日2,200元計算，原告因此增加之看護費用應為125,400元。
  (4)非財產上損害：
    原告因本件傷害，於生理及心理上，均已留下難以評估之影
    響，而須長期進行生理及心理上之復建，為此爰請求精神上
    損害賠償15萬元。
  (5)原告黃韓麗卿得以請求之金額總計：604,677元。(計算式：
    279,158 元＋50,119元＋125,400元＋150,000元)
三、被告2人經合法通知均未到庭爭執，亦均未提出書狀為何聲
    明或陳述以供本院參酌。
四、原告主張被告鄭維先未領有汽車駕駛執照，竟駕駛被告賴來
    春所有前揭車號自小客貨車，於上開時、地，因上述之駕駛
    過失，致原告2人受有上述之傷害等情，並據提出基隆長庚
    醫院出具之診斷證明書等件為證，被告2人經合法送達，既
    未於言詞辯論期日到庭，亦未提出準備書狀為何聲明或陳述
    ，且被告鄭維先所涉業務過失傷害犯行，亦經台灣高等法院
    於100年5月19日以100年度交上易字第70號刑事判決，判處
    被告鄭維先有期徒刑6月、得易科罰金確定，原告此部分之
    主張，自堪信為真實。
五、按「因故意或過失，不法侵害他人之權利者，負損害賠償責
    任。」「汽車、機車或其他非依軌道行駛之動力車輛，在
    使用中加損害於他人者，駕駛人應賠償因此所生之損害。」
    「數人共同不法侵害他人之權利者，連帶負損害賠償責任﹔
    不能知其中孰為加害人者，亦同。造意人及幫助人，視為共
    同行為人。」「不法侵害他人之身體或健康者，對於被害人
    因此喪失或減少勞動能力或增加生活上之需要時，應負損害
    賠償責任。」「不法侵害他人之身體、健康、名譽、自由、
    信用、隱私、貞操，或不法侵害其他人格法益而情節重大者
    ，被害人雖非財產上之損害，亦得請求賠償相當之金額。」
    民法第184條第1項前段、第191條之2、第185條、第193條第
    1項、第195條第1項前段分別定有明文。本件被告鄭維先駕
    駛被告賴來春所有前揭車號自小客貨車因駕駛過失致原告2
    人受傷、被告賴來春明知被告鄭維先並未依法取得駕駛執照
    ，猶提供車輛交予被告鄭維先駕駛之事實，已如前述，被告
    鄭維先之駕駛過失行為、被告賴來春之幫助行為與原告2人
    之傷害間，自有相當因果關係，被告2人自應連帶負侵權行
    為損害賠償之責，從而原告2人依前揭法條之規定，訴請被
    告2人連帶賠償其損害，即屬於法有據。茲於原告2人聲明範
    圍內，審酌其請求損害賠償範圍應否准許，茲分述如下：
(一)原告黃民春部分：
  1.不能工作之損害：
    原告主張其於本件傷害前係受僱於僑峻公司，自本件傷害後
    ，需多次接受手術治療或鋼釘固定，自本件傷害日即98 年9
    月7日起至99年11月24日止，共計1.2164年不能工作，以原
    告之每月薪資即27,600元計算，受有不能工作之損害為402,
    871元（計算式27,600元×12月×1.2164＝402,871元），固
    有原告所提勞工保險被保險人投保資料表、基隆長庚醫院診
    斷證明書等件足憑，被告2人經合法通知既未到庭爭執，亦
    未提出書狀為何聲明或陳述。本院觀諸基隆長庚醫院出具之
    診斷證明書，原告主張其因本件傷害，共計1.2164年不能工
    作，固可採信，然勞工保險被保險人投保資料表所顯示之投
    保薪資未必等於被保險人每月實際領取之薪資，經本院調取
    原告之稅務電子閘門財產所得調件明細表，原告於98年度申
    報之薪資所得為20萬元，而原告於98年9月7日因本件傷害後
    即未再繼續工作，因此98年度申報之薪資所得應僅係原告在
    本件傷害前之8個月薪資所得，推此換算，原告之月薪為25,
    000元，因此原告主張被告應賠償原告因本件傷害無法從事
    原工作而喪失之薪資收入364,920元，即屬有據，逾此數額
    ，應予駁回。
  2.勞動能力減損之損害：
    原告復主張其因本件傷害，自99年11月25日起至104年4月8
    日退休時止，已喪失完全之勞動能力，工作期間合計1,596
    日(即4.372603年)，以年工作所得331,200元計算，依霍夫
    曼計算式扣除中間利息，原告1次得請求減少勞動能力之損
    害為1,338,557元，然原告僅於100萬元範圍內為請求。本院
    觀諸卷附基隆長庚醫院100年3月29日診斷證明書所載原告「
    存留右下肢足踝功能障礙永久無法恢復。」及署立基隆醫院
    100年3月14日診斷證明書所載原告「右踝關節活動障礙（屈
    曲0度，伸展0度）。」是原告因本件傷害而確遺存上開運動
    障害。復依勞工保險殘廢給付標準表所示，原告一下肢三大
    關節中，有一大關節遺存運動障害，其殘廢等級為13，依各
    殘廢等級喪失或減少勞動能力比率表為喪失23.07%之勞動能
    力。又原告在本件傷害前之月薪為25,000元，已如前述，則
    原告自99年11月25日起（99年11月25日以前原告已請求如前
    1.所述之不能工作損失)至104年4月8日退休之前（原告係39
    年4月8日出生，有戶籍謄本可稽），計約4.372603年受有減
    損工作能力之損失，原告此期間之1年勞動能力損失為69,
    210元【計算式：25,000元×12個月×23.07%＝69,210，以
    下均小數點以下4捨5入】，總計原告因減少勞動能力，而於
    現在得一次請求賠償之金額，依年別百分之5複式霍夫曼計
    算法（第1年不扣除中間利息）計算，為267,320[69,210/(1
    +0.05*1)+69210/(1+0.05*2)+692 10/(1+0.05*3)3)+69210/
    (1+0.05*4)+0.372603*(69210/(1 +0.05*5)-69210/(1+0.05
    *4))]，原告請求被告賠償減少勞動能力之損害在267,320元
    之範圍內，為有理由，應予准許，逾此範圍，為無理由，應
    予駁回。
  3.醫療費用：
    原告主張其因本件傷害至基隆長庚醫院治療並回診數次，共
    支出醫療費用80,126元，並提出基隆長庚醫院出具之醫療費
    用收據等件為證，被告2人經合法通知既未到庭爭執，亦未
    提出書狀為何聲明或陳述，核屬必要，原告此部分之請求為
    有理由。
  4.相當於看護費用之損害部分：
    原告主張因本件傷害，自98年9月7日起至98年11月2日止，
    共57日，需有專人照護，並確有僱請全天看護24小時照護之
    必要，而由原告之子女擔任看護，依照基隆地區全日看護行
    情每日2,200元計算，原告因此增加之看護費用為125,400元
    等情，已據提出基隆長醫院出具之診斷證明書等件為證，被
    告2人經合法通知既未到庭爭執，亦未提出書狀為何聲明或
    陳述，核屬必要，原告此部分之請求為有理由。
  5.非財產上之損害：
    按慰撫金之多寡，應斟酌雙方之身分、地位、資力與加害之
    程度及其他各種情形核定相當之數額，亦即金額是否相當，
    自應依實際加害情形與被害人所受之痛苦及雙方之身分、地
    位、經濟狀況等關係決定之。本件原告因被告2人之侵權行
    為，受有上揭傷害，經住院治療、手術，出院後持續回診，
    及原告所受之傷勢將長期影響其工作等情以觀，原告無論肉
    體及精神上均受有痛苦，原告自得請求精神慰撫金。本院斟
    酌原告之年齡、傷勢、身心所受折磨及審酌兩造之身分、地
    位、經濟能力等一切情狀，認原告請求之非財產上損害賠償
    即慰撫金150,000元，尚屬公允，應予准許。
  6.從而，原告黃民春因本件傷害所受之損失合計987,766元(計
    算式：364,920元＋267,320元＋80,126元＋125,400元＋150
    ,000元)。
(二)原告黃韓麗卿部分：
  1.不能工作之損害：
    原告主張其於本件傷害前係受僱於僑峻公司，自本件傷害後
    ，需多次接受手術治療，於98年11月2日出院後，需要特殊
    輔助器以利行走，1年內無法正常工作，是自98年9月7日起
    至99年11月24日止，共計1.2164年不能工作，以原告平均每
    年薪資收入229,495元計算，因此受有不能工作之損害為279
    ,158元（計算式229,495元×1.2164），有原告所提97、98
    年度綜合所得稅各類所得資料清單、診斷證明書等件足憑，
    被告2人經合法通知既未到庭爭執，亦未提出書狀為何聲明
    或陳述。本院觀諸基隆長庚醫院出具之診斷證明書，原告主
    張其因本件傷害，共計1.2164年不能工作，自堪採信，且經
    本院調取原告之稅務電子閘門財產所得調件明細表，原告於
    98年度申報之薪資所得為25萬元，而原告於98年9月7日因本
    件傷害後即未再繼續工作，因此98年度申報之薪資所得應僅
    係原告在本件傷害前之8個月薪資所得，推此換算，原告之
    月薪為31, 250元，因此被告應賠償原告因本件傷害無法從
    事原工作而喪失之薪資收入456,150元（計算式31,250元×
    12×1.2164＝456,150元），原告僅請求被告應賠償原告因
    本件傷害無法從事原工作而喪失之薪資收入279,158元，即
    屬有據。
  2.醫療費用：
    原告主張其因本件傷害至基隆長庚醫院治療並回診數次，共
    支出醫療費用50,119元，並提出基隆長庚醫院醫療費用收據
    等件為證，被告2人經合法通知既未到庭爭執，亦未提出書
    狀為何聲明或陳述，核屬必要，原告此部分之請求為有理由
    。核屬必要，原告此部分之請求為有理由。
  3.相當於看護費用之損害部分：
    原告主張因本件傷害，自98年9月7日起至98年11月2日止，
    共57日，需有專人照護，並確有僱請全天看護24小時照護之
    必要，而由原告之子女擔任看護，依照基隆地區全日看護行
    情每日2,200元計算，原告因此增加之看護費用為125,400元
    等情，已據提出基隆長醫院出具之診斷證明書等件為證，被
    告2人經合法通知既未到庭爭執，亦未提出書狀為何聲明或
    陳述，核屬必要，原告此部分之請求為有理由。
  4.非財產上之損害：
    原告因被告2人之侵權行為，受有上揭傷害，經住院治療、
    手術，出院後持續回診，及原告所受之傷勢將長期影響其工
    作等情以觀，原告無論肉體及精神上均受有痛苦，原告自得
    請求精神慰撫金。本院斟酌原告之年齡、傷勢、身心所受折
    磨及審酌兩造之身分、地位、經濟能力等一切情狀，認原告
    請求之非財產上損害賠償即慰撫金150,000元，尚屬公允，
    應予准許。
  5.從而，原告黃韓麗卿因本件傷害所受之損失合計604,677元(
    計算式：279,158元＋50,119元＋125,400元＋150,000元)。
六、按損害之發生或擴大，被害人與有過失者，法院得減輕賠償
    金額，或免除之；且前開規定，於被害人之代理人或使用人
    與有過失者，準用之，民法第217條第1項、第3項分別規定
    甚明。而上開規定之目的，在謀求加害人與被害人間之公平
    ，故在裁判上法院得以職權減輕或免除之（最高法院85年台
    上字第1756號判例參照）。本件被告鄭維先就本件傷害之發
    生固有過失，已如前述，然按機慢車兩段左（右）轉標誌「
    遵20」、「遵20.1」，用以告示左（右）轉汽缸總排氣量未
    滿550立方公分機器腳踏車或慢車駕駛人應遵照號誌指示，
    在號誌顯示允許直行時先行駛至右（左）前方路口之左（右
    ）轉待轉區等待左（右）轉，俟該方向號誌顯示允許直行後
    ，再行續駛，以兩段方式完成左（右）轉；機器腳踏車行駛
    之車道，應依標誌或標線之規定行駛；機器腳踏車行駛至交
    岔路口，其轉彎，應依標誌或標線之規定行駛，道路交通標
    誌標線號誌設置規則第65 條第1項前段、道路交通安全規則
    第99條第1項前段、第2項前段分別定有明文。本件原告黃民
    春騎乘前揭車號機車行經上開路口之際，並無不能注意之情
    事，竟未依規定先行駛至待轉區待轉，亦疏未注意車前狀況
    ，貿然通過路口直接左轉，與被告鄭維先所駕駛之前揭車號
    自小客貨車發生碰撞，致被告鄭維先所駕駛之前揭自小客貨
    車前擋風玻璃及車燈碎裂、車頭及保險桿凹損變形，原告黃
    民春騎乘之前揭車號機車油箱右側、座墊右側、排氣管等部
    位均嚴重凹損變形等情，有臺北縣政府警察局瑞芳分局道路
    交通事故現場圖、道路交通事故調查報告表(一)、(二) 及
    相關道路交通事故照片等附於刑事卷可稽，顯見原告黃民春
    就本件傷害之發生亦與有過失，此亦為台灣高等法院100年
    度交上易字第70號刑事確定判決所認定之事實。本院自得依
    前揭規定，依職權適用過失相抵之法則，減輕被告之賠償金
    額。本院審酌如上所述之原告與被告就本件車禍發生之原因
    力強弱與過程之輕重程度，及兩造應負之注意義務情節等一
    切情狀，認為原告與被告於本件車禍事故之發生各應負擔百
    分之30及百分之70之過失責任為適當。故本件原告黃民春、
    黃韓麗卿得請求賠償之金額分別為691,436元、423,274元（
    計算式：987,766元×0．7＝691,436、604,677元×0．7＝
    423,2 7）。
七、末按「給付無確定期限者，債務人於債權人得請求給付時，
    經其催告而未為給付，自受催告時起，負遲延責任。其經債
    權人起訴而送達訴狀，或依督促程序送達支付命令，或為其
    他相類之行為者，與催告有同一之效力。」「遲延之債務，
    以支付金錢為標的者，債權人得請求依法定利率計算之遲延
    利息。」民法第229條第2項、第233第1項前段分別定有明文
    。從而，原告依侵權行為法律關係，請求被告連帶賠償原告
    黃民春691,436元、原告黃韓麗卿423,274元，及自起訴狀繕
    本送達被告鄭維先之翌日即99年7月20日、民事準備暨變更
    起訴狀繕本送達被告賴來春之翌日即100年5月31日起，均至
    清償日止，按週年利率百分之5計算之法定遲延利巷息，核
    屬有理，應予准許。逾此範圍，為無理由，應予駁回。
八、本件原告陳明願供擔保請准宣告假執行，就原告勝訴部分，
    核無不合，爰各酌定相當金額宣告之，至原告敗訴部分，其
    假執行之聲請已失其附麗，應併予駁回。
九、本件雖屬刑事附帶民事訴訟經移送民事庭而免納裁判費用，
    然於本件審結後或可能有鑑定費用、證人旅日費、公示送達
    登載新聞紙等之訴訟費用產生，故仍有諭知被告負擔訴訟費
    用之必要，附予敘明。
十、據上論結，本件原告之訴為有理由，依民事訴訟法第385條
    第1項前段、第79條、第85條第2項、第390條第2項，判決如
    主文。
中    華    民    國    100   年    6     月    28    日
                  民事庭法  官  徐世禎
以上正本係照原本作成。
對於本件判決如有不服，應於收受送達後20日內向本院提出上訴
書狀，敘述上訴之理由，上訴於臺灣高等法院，並按他造當事人
之人數附具繕本。如委任律師提起上訴者，應一併繳納上訴審裁
判費。
中    華    民    國    100   年    6     月    28    日
                        書記官  陸清敏